臺灣臺南地方法院刑事判決
111年度訴字第92號
公  訴  人  臺灣臺南地方檢察署檢察官
被      告  周雅慧


上列被告因偽造文書案件，經檢察官提起公訴（110年度偵字第1
8412號），本院判決如下：
    主  文
周雅慧無罪。
    理  由
一、公訴意旨略以：緣美國華府大樓因住戶林國松未依該大樓規
    劃之方式使用停車位，而於民國106年間對林國松提出返還
    停車位之民事訴訟，該案在臺灣臺南地方法院以106年度訴
    字第1929號審理期間，林國松詢問被告周雅慧有關停車位之
    事，被告即於不詳時間地點，冒用被害人即龍成建設股份有
    限公司（下稱龍成建設公司）負責人楊明通之名義，出具聲
    明書（表示為龍成建設公司之法定代理人，及該公司於80、
    81年間在臺南市東區崇道路推案興建美國華府社區大樓，其
    地下二層車位編號15、16、64、65、66、67、68、69等八座
    汽車停車位可以專屬使用），再將聲明書交予不知情之林國
    松而行使之，林國松並於107年7月11日提出於法院，足生損
    害於被害人楊明通、美國華府大樓及法院審理案件之正確性
    。嗣臺灣高等法院臺南分院以108年度上易字第122號事件審
    理時，於108年8月19日傳喚被害人楊明通到庭作證，證稱該
    聲明書非其所為，亦不知有該聲明書等語，始悉上情，因認
    被告涉犯刑法第216條、第210條之行使偽造私文書罪嫌。
二、按犯罪事實應依證據認定之，無證據不得認定犯罪事實，不
    能證明被告犯罪者，應諭知無罪之判決，刑事訴訟法第154
    條第2項、第301條第1項分別定有明文。又刑事訴訟法第161
    條第1項規定：檢察官就被告犯罪事實，應負舉證責任，並
    指出證明之方法。因此，檢察官對於起訴之犯罪事實，應負
    提出證據及說服之實質舉證責任。倘其所提出之證據，不足
    為被告有罪之積極證明，或其指出證明之方法，無從說服法
    院以形成被告有罪之心證，基於無罪推定之原則，自應為被
    告無罪判決之諭知，最高法院92年臺上字第128號判例可資
    參照。
三、公訴意旨認被告涉犯上開行使偽造私文書罪嫌，無非係以被
    告周雅慧之供述、證人連麗萍、林國松之證述、本院106年
    度訴字第1929號卷宗節本即林國松、林宗翰於107年7月11日
    提出民事陳報狀暨檢附107年7月10日以楊明通名義出具之聲
    明書、臺灣高等法院臺南分院以108年度上易字第122號事件
    108年8月19日準備程序筆錄中證人楊明通證稱該聲明書非其
    所為，亦不知有該聲明書等語，為其主要論據。
四、訊據被告供稱確有製作上開聲明書，並於該聲明書上立聲明
    書人欄位簽上「楊明通」之簽名，及以其所保管之「楊明通
    」印章蓋用印文後，再將聲明書交予林國松，而於106年度
    訴字第1929號審理期間提出法院作為證據等情，惟堅詞否認
    有何行使偽造私文書犯行，並辯稱：當時林國松打電話給伊
    ，說他是美國華府大樓的住戶，發生停車位的問題在訴訟中
    ，法院要求他找到楊明通還原當時的狀況，雖然龍成建設公
    司已經解散，但伊是楊明通之特別助理，楊明通已經不管事
    很久，大小事情都是伊幫楊明通處理，伊雖然沒有參與美國
    華府大樓建設、銷售情形，但認為應該查清楚還公司清白，
    所以當時有將此事告訴楊明通，楊明通就說20幾年前的事情
    怎麼記得，要伊去查查看，經伊查詢藍曬圖跟謄本、異動索
    引，並問當時在建設公司的職員余明娟代書、銷售王和昆、
    工務主任等人，確認建築法規，才製作該份聲明書，有將聲
    明書拿給楊明通看過，經過楊明通授權才代為簽名蓋章等語
    。經查：
  ㈠告發人美國華府住戶大樓管理會於106年間向林國松、林宗翰
    請求返還停車位訴訟及確認停車位使用權存在反訴等案件，
    經本院以106年度訴字第1929號民事案件審理期間，林國松
    曾詢問被告有關停車位之事，被告即以龍成建設公司負責人
    楊明通之名義，出具107年7月10日聲明書，記載：「立聲明
    書人為龍成建設股份有限公司之法定代理人，龍成建設股份
    有限公司於80、81年間在台南市東區崇道路推案興建美國華
    府社區大樓，並以台南市○區○道路00號地下一層、96號地下
    一層等兩戶作為龍成建設股份有限公司之辦公室使用，並且
    可以專屬使用地下二層車位編號15、16、64、65、66、67、
    68、69等八座汽車停車位。惟依當時建築法規及函令解釋，
    地下室防空避難空間已無法單獨發給權狀，故而在共同使有
    部分增加持分數額，以作為專有汽車停車位使用權之權利表
    彰。謹此聲明如上。」等內容，並在其上立聲明書人欄簽署
    「楊明通」簽名1枚、身分證字號，及以其所保管楊明通之
    印章蓋用「楊明通」之印文1枚後，將聲明書交予林國松，
    而林國松於107年7月11日以書狀陳報提出於法院等情，業經
    被告所坦承，並有美國華府住戶大樓管理委員會法定代理人
    連麗萍於警詢、偵訊時之指述（偵1卷第9至10頁、第79至82
    頁、第212至218頁）、林國松於警詢、偵訊時之陳述（偵1
    卷第71至74頁、偵1卷第214至215頁）、107年7月11日民事
    陳報狀及所附107年7月10日聲明書影本（偵1卷第17頁，民1
    卷第9至13頁）、本院106年度訴字第1929號民事判決（偵1
    卷第259至281頁）、龍成建設股份有限公司之公司基本資料
    、變更登記事項卡、董事、監察人名單（偵2卷第35至39頁
    ）在卷可稽，應可認定。
　㈡按刑法上偽造私文書之偽造，係指無製作權而擅自製作而言
    ，必行為人具有無製作權之認識，始克與擅自製作相當，否
    則行為人因欠缺偽造之故意，即難以刑法第210條之罪相繩
    。且按該條之罪，既屬故意犯之處罰規定，自應以行為人明
    知自己無製作權仍冒用他人名義製作文書，始能構成是項罪
    名，倘行為人主觀上善意認為其係受有他人之授權委託而有
    權製作該文書，即自始並無犯罪之認識，亦無明知而仍故意
    為之的犯罪故意可言，不應構成犯罪，而無庸逕以刑法上之
    偽造文書罪課以刑責（最高法院102年度台上字第468號、10
    4年度台上字第695號、105年台上字第3044號判決意旨可資
    參照)。經查：
　1.楊明通為龍成建設公司負責人、董事長，被告當時是楊明通
    之特別助理，公司已經結束營業後，兩人尚有同居關係；龍
    成建設公司當時是分層授權，楊明通負責處理土地買賣、工
    程簽約等事項，後續購屋者買賣等客戶相關事項都是授權給
    特別助理處理；楊明通有將多顆印章交由被告保管，由被告
    代為處理汽車、房子買賣、證件等事，均據被害人楊明通於
    本案審理時證述甚明（本院卷第138至140頁、第144頁、第1
    48至149頁）。再參以楊明通、被告之106年1月1日起至111
    年4月25日入出境資訊連結作業（本院卷第55至58頁），可
    知楊明通於106年迄今出國之次數、時間均與被告重疊，被
    告不僅保管楊明通之印章，也會代為處理買賣房屋車子等重
    要事情，足見兩人關係密切，是被告所稱兩人為同居關係，
    其為楊明通之特別助理，代為處理大小事情等情，應非全屬
    無據。
　2.關於楊明通是否知悉告發人美國華府住戶大樓管理會與林國
    松間停車位爭議及被告代為出具聲明書乙事，楊明通於審理
    時證稱：「她有跟我提過說這個林國松他們的糾紛，我就是
    跟她講說，這不是我們的客戶，譬如說你如果直接跟我買房
    子，那你跟管委會有糾紛，我們公司就一定要處理，但是這
    個林國松不是直接對我們公司，我們公司賣給甲，甲又賣給
    乙，乙轉了好幾次了，因為二、三十年，這個乙被拍賣了，
    被拍賣以後，林國松買了。」、「（問：她有跟你講過，你
    有無指示她要怎麼處理？）我就跟她講說這個客戶林國松不
    是我們的客戶，就是我剛講的那樣。（問：不是你們的客戶
    ，所以接下來？）接下來後來她爸爸就去世了，她就辦喪事
    了，我們就那段時間沒碰面，只有LINE在回而已，就是那段
    時間大概有三個月，她沒有回家，她在加護病房的外面整整
    住了一個多月。」、「因為我們住在一起，有時候聊天會聊
    到這個，那也不是很正式在談什麼，就是她跟我提，我是跟
    她講說，確實是太久了，確實不知道他車位的問題當初是怎
    麼劃分，我說那個有施工圖，也有合約書，妳就照施工圖合
    約書去看就知道，因為那個日子實在太久，我跟被告回答的
    都是一樣，我確實是不記得了。」、「她就是跟我講說，他
    們雙方在告，就管委會跟林國松雙方在告，就問我說我們當
    初這幾個車位，這八個車位是屬於誰的，她跟我講了好幾次
    ，我就一直跟她講說，三十年了，妳如果說二、三年我大概
    還有印象，因為我們蓋的房子太多了，那妳說這只是一個很
    小很小的地方，不是說整個Building的一個結構，我就跟她
    講，我確實沒有印象，所以說這幾個車位到底是誰的，是客
    戶的還是管委會的，這個我不知道，我一直跟她回答就是因
    為年代太久，你請客戶去或是管委會去建管課查資料，那個
    資料上面應該都會能夠證明這些車位到底是誰的。」、「（
    問：這個聲明書你有無看過？）有看過。（問：你何時看過
    ？）被告她爸爸去世那年，五年了。（問：你跟林國松見面
    之前還是之後？）林國松見面之前看過。（問：是在何地看
    過這個聲明書？）被告有拿給我看，那時候我們還住在一起
    。（問：被告有無說她寫這份聲明書要做何事？）她有去查
    過說這個車位應該是公司的，我說我忘了因為太久了，要登
    記書面這些施工圖去看，所以我就沒有簽。（問：她有無跟
    你講說這張聲明書她要拿去做什麼用？）後來她簽了我也不
    知道，因為公司太多事情都是她在簽，她在做主，這個事情
    我也不知道。」、「（問：那你何時知道這張聲明書被拿去
    法院的訴訟使用？）後來你們通知我說，她被告，我才知道
    說這張當訴訟，後來你們寄給我說我當證人。（問：你說民
    事法院還是刑事法院？）就是我上一次有一次出庭那次。（
    問：民事二審出庭做證那次？）對。（問：你才知道這張有
    被簽完拿出來？）對。（問：你那時候是否第一次看到全部
    寫完整包括簽名蓋章的這個聲明書？）對。（問：被告第一
    次給你看的時候，聲明書上面有無寫日期？）沒有。（問：
    她給你看的時候下面的聲明人、身份證字號跟這些全部都空
    白的？）對，那邊都沒有，那個身份證字號是D還是E。」、
    「（問：（提示偵1卷第17頁，聲明書）所以這一份聲明書
    的內容，你現在看的這個印象，是否屬於你在公司裡面授權
    給被告處理的範圍？）對，客戶的問題都是她在處理。」、
    「我就說那段時間，確實我就說，那妳去瞭解一下，她問我
    我忘記，我說妳再確實瞭解，我有跟她強調就是說，這個客
    戶不是買我們房子的，那管委會跟客戶之間的糾紛，應該是
    他們自己去協調，他們需要任何資料，他們要去他們建管課
    查，我是這樣跟他講，所以我並不是說叫她不做或是做，不
    是你講的那個，所以我聽不清楚就是說，她問我我就跟她解
    釋情形是這樣，那我說妳去瞭解，大概是這樣，到底這個叫
    不叫授權，我也搞不清楚，因為她也習慣就說一些小事情她
    就做主幫我簽了。」、「（問：你的意思是說你有叫她瞭解
    ？）對。」、「我那時候叫她去瞭解，我也不曉得她後來就
    認同這個東西。」等語（本院卷第141至149頁、第151至152
    頁）。
　3.由楊明通上開證述可知，楊明通雖因林國松並非直接向龍成
    建設公司購買之第一手客戶，又時間久遠不復記憶、無法確
    定，所以跟被告說讓林國松及管委會自己去協調、查詢建管
    課相關資料處理，但楊明通同時也指示被告去瞭解，查詢相
    關施工圖、合約書乙事，被告因而進一步去查詢相關資料以
    釐清爭議，並無違背楊明通之意思。況楊明通於審理時證稱
    在與林國松見面前，被告就有拿尚未簽署完成之聲明書給伊
    過目乙事，並坦承有與被告一同跟林國松見面洽談，過程就
    如林國松偵查中所述（偵1卷第214至215頁），伊有向林國
    松表示要去社區看一下，確定後再說乙事，且確實有去社區
    一次，但因管理員說伊不是住戶，沒辦法進去等情（本院卷
    第142至143頁），楊明通顯然知悉該停車位爭議問題，見面
    當時雖未具體答覆林國松，但其確有想要處理該停車位爭議
    之實際行動，是特別助理即被告依據公司負責人楊明通之指
    示，認為應該協助公司處理此事，亦屬有據。
　4.又楊明通雖證述事後未授權被告簽署上開聲明書，是在高院
    作證時才見到簽署完成的聲明書等節，惟楊明通一再明白表
    示：客戶相關即後續購屋者買賣等問題都是授權給特別助理
    處理；公司太多事情都是被告在簽、被告做主；被告習慣一
    些小事情就由她做主代簽等，而聲明書內容就是有關於客戶
    部分，所以其主觀也認為該停車位爭議問題是在授權讓被告
    處理事務之範圍等情。從而，被告認為該事項係公司負責人
    楊明通要求瞭解，查詢後已向楊明通報告說明上開聲明書之
    內容，楊明通已知悉，且該事項既是屬被告在公司經營期間
    擔任特別助理時，獲得楊明通授權而得自行負責處理之範疇
    ，故其代楊明通簽名、用印，實難認為其主觀上有偽造私文
    書之故意。
　㈢至楊明通於108年8月19日，經臺灣高等法院臺南分院以108年
    度上易字第122號事件審理傳喚到庭作證時，固證稱該聲明
    書簽名、用印均非其所為，亦不知有該聲明書，無授權或委
    託他人簽名蓋章等語（民2卷第23至25頁，偵1卷第19至21頁
    ），然其於本院審理時已經證述如前，顯非全然不知美國華
    府住戶大樓管理會與林國松間停車位爭議，又被告既有依楊
    明通指示進行查詢，並依據既有公司事務分層負責之概括授
    權行事，即難單憑上開楊明通於臺灣高等法院臺南分院之證
    述，逕予認定被告未得楊明通授權或同意，而為不利於被告
    之認定。
五、綜上所述，被告之行為固有可議，然依據卷附證據資料，實
    難認定被告主觀上有明知未得授權而冒用他人名義製作不實
    文書之偽造文書犯意。是依據檢察官所舉之證據，尚不足以
    使本院無合理之懷疑，而達到被告確實有罪之心證。從而，
    揆諸前開說明，依「罪證有疑，利於被告」之證據法則，應
    諭知被告無罪之判決。　
六、據上論斷，應依刑事訴訟法第301條第1項，判決如主文。
本案經檢察官林慧美提起公訴，檢察官呂舒雯到庭執行職務
中　　華　　民　　國　　111 　年　　8 　　月　　16　　日
            刑事第十四庭  審判長法  官  周紹武
                                法  官  林岳葳
                                法  官  蕭雅毓  
以上正本證明與原本無異。
如不服本判決應於收受判決後20日內向本院提出上訴書狀，並應
敘述具體理由；其未敘述上訴理由者，應於上訴期間屆滿後20日
內向本院補提理由書（均須按他造當事人之人數附繕本）。「切
勿逕送上級法院」。
                                書記官  李如茵
中　　華　　民　　國　　111 　年　　8 　　月　　16　　日